最　高　行　政　法　院　判　決　　　　　　　　　九十一年度判字第一一八二號
　　再 審原 告　甲○○
　　再 審被 告　財政部臺灣省北區國稅局
　　代　表　人　林吉昌
右當事人間因綜合所得稅事件，再審原告對於中華民國八十八年六月二十四日本院八
十八年度判字第二七四一號判決，提起再審之訴。本院判決如左：
　　主  文
再審之訴駁回。
再審訴訟費用由再審原告負擔。
    事  實
緣再審原告民國八十三年度綜合所得稅結算申報，再審被告以其漏報取自國防部中山
科學研究院（稱中科院）之薪資所得計新臺幣（下同）五六一、八一六元，乃核定補
徵稅額六、二三四元。再審原告不服，循序提起行政訴訟，亦經本院八十八年度判字
第二七四一號判決（下稱原判決）駁回。遂以原判決有舊行政訴訟法第二十八條第一
款、第十款（即新行政訴訟法第二百七十三條第一項第一款、第十三款）再審事由，
提起再審之訴，茲摘敘兩造訴辯意旨如次：
再審原告起訴意旨略謂：一、查行政訴訟法第二十八條明定：「有左列各款情形之一
者，當事人對於行政法院之判決，得向該院提起再審之訴：十、當事人發見未經斟酌
之重要證物者。」又同法第二十九條亦規定：「再審之訴，應於二個月內提起之。前
項期間，自判決送達時起算；其事由發生在後或知悉在後者，白發生或知悉時起算。
」是故，如當事人於判決後發現未經審酌之重要證物，於知悉此情事起二個月內，得
依法提起再審之訴，鈞院須為受理並重啟訴訟程序，是為法所當然。二、原審判決中
提及，所謂行政法上之信賴保護原則，係指人民因相信既存之法秩序，而安排其生活
或處置其財產，則不能因嗣後法規之制定或修正，而使其遭受不能預見之損害，用以
保護人民之既得權益。此原則之適用，係在禁止新制定或修正法規有溯及既往之效力
。而本案原審心證中，對所謂「既存之法秩序」的認知，莫不已認為就稅捐之處分，
已有應納稅之既成事實，稅捐機關所為長久以來之不作為，並不影響其效力，故無前
述之信賴保護原則之適用。然再審原告於收受判決後又發現，有顯然之新證據，可能
推翻此前之認定。按監察院八十五年三月廿日以（八五）院台財字第二四五七號予行
政院函中所附調查意見書中明確指出：「．．．二、桃園縣稅捐稽徵處，於八十一年
七月一日北區國稅局成立前，負責國稅稽徵業務，．．．認定中科院支付非軍職人員
之『品位加給』及『技術津貼』，屬所得稅法第四條第八款規定免納所得稅。．．．
四、．．．桃園稅捐稽徵處大溪分處於八十年四月八日回復檢舉納稅義務人，亦認為
研究加給係政府獎勵科技人員科技研究之工作補助費．．．」。依前述函文中調查意
見所指出，於八十年四月八日當時負責中科院國稅稽徵業務之桃園縣稅捐稽徵處大溪
分處，即所謂之有權解釋機關，對未為核課之事實，是為因中科院所核發的研究補助
（即系爭之品位加給及技術津貼）是屬所得稅法第四條第八款為獎勵研究而有免稅之
適用，故由此可見長久以來該管核課稅捐機關之所以不作為，也是因此見解而為之一
確認之「不作為行政處分」。如參照原審中主張信賴保護原則之意旨，再審原告既已
相信既存之法秩序，而安排其生活或處置其財產，且此法秩序之構成，是為依據有權
解釋機關所為之行政處分而來，就此，縱核課機關事後認知有所不同而改予核課應納
所得，也不能因嗣後法規、命令之制定或修正，而使再審原告遭受不能預見之損害，
以保護人民即再審原告之既得權益。而於此原則之適用之下可知，縱然法令有所為的
追溯規定，但因已明確的禁止新制定或修正法規有溯及既往之效力，舉重以明輕，是
故於再審被告所屬大溪稽徵所八十三年一月二十二日北區國稅大溪審第八三○○一二
七二號函件之通知，八十四年八月十四日台財稅第八四一六四一四一八號函釋暨行政
院秘書長八十四年十月十七日台八十四財三七○○七號函釋，核定系爭薪資所得（研
究補助費或品位加給）應納稅之重新認定，應於新處分作成其後方能發生效力，不能
驟然推翻前面既有之法秩序，方以維持人民對法秩序的信賴。而再審原告所爭執的是
八十一年之所得稅，應有此信賴保護之適用，自不待言。而於原審中，非僅再審被告
隱瞞此對原審再審原告有利之事實，且原審亦無法審酌此會嚴重影響是否有信賴保護
原則之判斷之證物，就此，僅依前述規定依法提出再審，尚祈鈞院能開啟再審程序，
並向監察院及財政部調閱此具有影響性之八十年四月八日之函文，以為重新之判斷。
四、又本件爭執事起於五十五年間，政府鑑於國防科技必須力求自主，遂根據動員戡
亂時期臨時條款第四條、第五條規定創立中科院，並依憲法第一百六十五條、第一百
六十六條、第一百六十七條，核予中科院非軍職員工部分所得（即品位加給、技術加
給）免徵所得稅之租稅優惠，以彌補軍文職人員同工不同酬之憾，且為網羅滯留海外
人才歸國效命之有利因素。又依所得稅法第四條第八款中規定，將本案之品位加給及
技術加給視為免稅。至於對應否課徵所得稅之疑義，財政部雖擬具辦法於六十八年十
一月八日以台六十八財第一一二○四號函報行政院備查在案，並以台財稅第三八五○
一號函復國防部，但國防部及中科院皆秉持遵循往例，就系爭所得仍依憲法第一百六
十六條、第一百六十七條所衍伸之租稅優惠獎勵措施，認定為免稅所得，因此並未開
立扣繳憑單予再審原告。甚者，稅捐稽徵機關逐年審閱中科院相關之會計資料，對系
爭金額未予扣繳乙節，皆認同中科院之主張，未予置喙，可證稅捐稽徵人員亦認定該
所得為研究補助費，且有權解釋機關桃園縣稅捐稽徵處大溪分處以公函對外明文表示
可證。另就所得稅法第九十五條「稽徵機關應隨時查扣繳義務人對於有關扣繳報告是
否確實，並督促依照本法規定扣款繳納」授與稅捐稽徵人員法定稽徵認定權責言，從
五十五年中科院創立至今二十餘年，在此長期之認證下，再審原告據此認為就領受自
中科院代表國家所核予品位加給（技術加給）免稅待遇之法定效力生效，為無可置疑
之事實。而自八十一年七月一日再審被告機關成立，對中科院給付之「品位加給」與
「技術加給」究竟可否適用所得稅法第四條第八款規定免課所得稅，認滋生疑義，乃
方以八十二年四月十五日北區國稅三第八二○○七三○七號函財政部建議「考量中科
院薪給制度對研究補助費性質之加給未按個案給付，致應列入課稅範圍之因素，採不
溯既往原則：明定自八十二年度起，中科院非軍職人員研究補助費性質之品位（技術
）加給均應列入薪資所得扣繳範圍，並應依法申報綜合所得稅。」因政府機關乃屬一
體，尚不得因編制之改變，而否認前者作為，是以在未有新函令發布前，自不應因編
制之改變，肆意將前機關免稅所得之處分改為應稅所得。又再審被告亦坦承系爭品位
加給（技術加給）究竟是否合於免稅要件滋生疑義，且於該函中亦建議「採不溯既往
原則明定自八十二年度起．．．」，足證財稅機關亦認定系爭品位加給（技術加給）
之前應為免稅所得。李總統在八十四年十月十二日亦曾裁示「中科院文職員工『品位
加給』及『技術津貼』所得稅追繳案，財稅單位對法律之引用，不宜因時而異，以溯
及既往方式，追課亦有不妥，本案涉及人數眾多，波及層面甚廣，其可能衍生之社會
問題，應予重視，希行政院相關單位盡速妥善處理，以免影響政府威信及當事人權益
。」即追課五年，李總統亦認屬不妥，影響政府威信及當事人權益。復查，中科院組
成工作分子約類分為軍官及文職人員，文職人員又細分為文官、科技聘僱、技術員、
行政聘僱、僱工五類，其中軍官、文官、科技聘僱皆同領受品位加給，但軍官之品位
加給至今仍為免稅，而文官、科聘人員之品位加給如不能免稅，將導致同工不同酬之
不平衡心理產生，而損及研發成效，是為當時層峰核予品位加給、技術加給免稅之另
一主要考量因素。綜合上述，中科院就其命名、成立背景、動機及三十年來之研發成
就論，實應有憲法第一百六十五條、第一百六十六條、第一百六十七條規定之適用，
且經稅捐稽徵人員依所得稅法第九十五條所授與法定認證權利，歷經二十五年之認證
，國防部及中科院代表國家所核予中科院非軍職員工品位加給（技術加給）免稅之法
律效力為已確立。政府本屬一體，對於人民之承諾有不可不履行而分割承擔責任之義
務：縱或認為原先之承諾有更改之必要時，亦必採不溯既往之原則，不宜追課，以免
損及政府威信及當事人權益。就此，請再付訴訟程序，並命中科院參加訴訟，並請擇
期開言辭辯論，以明真相，並廢棄原判決及撤銷一再訴願之決定及原處分等語。
再審被告答辯意旨略謂：按「左列各種所得，免納所得稅，．．．八、中華民國政府
或外國政府、國際機構，教育、文化、科學研究機關、團體、或其他公私組織，為獎
勵進修、研究或參加科學或職業訓練而給與之獎勵金及研究、考察補助費等。但受領
之獎學金或補助費，如係為授與人提供勞務所取得之報酬，不適用之。」「一、凡依
職級按月定額發給者，應屬各該研究人員之薪資所得，應於給付時應依法辦理扣繳，
所得人並應於年度結算申報時合併申報課稅。二、如係按研究計畫個案給付、並非通
案按職級按月給付者，則為研究補助費，依法可免納所得稅。三、如屬第一種情形，
中科院以往未依法扣繳，所得人以往年度亦未申報納稅者，應即請中科院轉知各所得
人自行向稽徵機關補報並補繳應納稅款，可免予處罰，自六十九年一月起，中科院應
於給付時依法扣繳，所得人應於每年終後合併申報綜合所得稅。四、本案經報奉行政
院六十八年十一月八日台六十八財第一一二○四號函准予備查在案。」「中科院給付
非軍職人員「科技品位加給」暨「技術津貼」之所得稅徵免原則，仍請依本部六十八
年十一月三十日台財稅第三八五○一號函辦理。」分別為所得稅法第四條第八款所規
定及財政部六十八年十一月三十日台財稅第三八五○一號函、八十四年八月十四日台
財稅第八四一六四一四一八號函釋在案。次按「中科院給付非軍職人員之科技品位加
給暨技術津貼，免扣繳所得稅一案，與現行法令規定不合，奉示：本案應依法課徵所
得稅；至追課以往年度所得部分，請洽商財政部妥為處理．．．。」復為行政院秘書
長八十四年十月十七日台八十四財第三七○○七號函釋在案。經查中科院之預算雖分
別依計畫編列人事費支應其員工之各項給與，但實際上領受「科技品位加給」或「技
術津貼」之非軍職人員，無論配屬之單位或參與不同計畫，悉依該院所訂「科技人員
品位加給支給標準表」、「技術員薪給標準表」之等級，每月按職級定額領取「科技
品位加給」或「技術津貼」。該院與其聘僱人員之約定事項亦載明所指薪給，除實物
代金及眷補費外，包括全部給與，是以該院非軍職人員所領受之「科技品位加給」或
「技術津貼」，核屬其因提供勞務所取得之報酬，另本局於八十二年間曾派員前往該
院現場瞭解結果，該院支付非軍職人員之「科技品位加給」及「技術津貼」係採按月
給付方式，是依前揭法條及函釋規定，原核定以系爭薪資所得（研究補助費或品位加
給）五六一、八一六元，併課當年度綜合所得額，核定應補稅額六、二四三元，要無
不合，請予維持。又本件原核定發單補徵稅款，並未逾前揭稅捐稽徵法第二十一條所
定核課期間，所稱基於信賴利益不宜追溯補徵等節，殊無足採。至再審原告主張各節
，前經大院行政訴訟判決，業已詳為審酌論駁在案，並無適用法規錯誤之情形，再審
原告仍執前詞反覆訴求，殊難謂為有理由，又其以原判決「適用法規錯誤」之理由，
提起再審之訴，亦僅為再審原告對法律見解之歧異，要難符合行政訴訟法第二十八條
第一款規定之要件，是所訴核不足採。綜上所述，大院原判決並無違誤，請判決駁回
再審之訴等語。
    理  由
按對民國八十七年十月二十八日修正公布之行政訴訟法施行前已確定裁判之再審，其
再審事由，依新法（即修正之行政訴訟法）之規定，為行政訴訟法施行法第三條所明
定。次按行政訴訟當事人對本院之判決提起再審之訴，必須具有行政訴訟法第二百七
十三條第一項、第二項所列情形之一者，始得為之。本件再審原告八十三年度綜合所
得稅結算申報，再審被告初查以其漏報取自中科院之薪資所得五六一、八一六元，乃
核定補徵稅額六、二三四元。再審原告不服，循序提起行政訴訟。原判決以：查所得
稅法第四條第八款立法意旨，固在獎勵研究等，但仍須合於該款規定要件者，始能獲
免稅獎勵，尚非所有獎學金或補助費均得免稅，財政部（六十八）台財稅第三八五○
一號函釋明白指出，凡依職級按月定額發給者，應屬研究人員之薪資所得，所得人應
申報課稅，且該函釋係財政部基於主管機關就中科院非軍職人員所領品位加給及技術
津貼是否合於所得稅法第四條第八款免稅條件為解釋，亦即對條文文義為闡明，性質
上為解釋函，且與所得稅法上開規定無違，應自法規生效之日起有其適用，上開函釋
並非就稅法未規定事項另作補充規定，本院八十七年度判字第二○一九號判決亦認上
開函釋為「解釋」函，自法規生效日起適用，與行政院七十八年四月二十九日行政院
台七十八規字第一○九○四號函釋亦無牴觸。本件中科院之預算雖分別依計畫編列人
事費支應其員工之各項給與，但實際上領受「品位加給」或「技術津貼」之非軍職人
員，無論配屬之單位參與不同計畫，均依該院所訂「科技人員品位加給支給標準表」
、「技術員薪給標準表」之等級，每月按級定額領取科技品位加給或技術津貼。且該
院與其聘僱人員之約定事項亦載明所指薪給，除實物代金及眷補費外，包括全部給與
，其非軍職人員所領受之科技品位加給或技術津貼，核屬因提供勞務所取得之報酬。
況再審被告於八十二年間派員前往該中科院瞭解結果，其支付非軍職人員之科技品位
加給及技術津貼確係按月給付方式，復經中科院八十一年十一月三日（八一）訓誠字
第一六八七三號函復甚明，足見中科院給付非軍職員工之品位加給及技術津貼之所得
，屬經常性研究補助費給與，且依職級按月定額支給，為提供勞務所取得之報酬，依
行為時所得稅法第四條第八款但書及第十四條第一項第三類之規定，核非屬免稅之所
得。系爭應納稅款，既未逾稅捐稽徵法第二十一條所定核課期間，再審被告依法發單
補徵稅款，核與租稅法定之原則無違。至所稱信賴保護原則，係指人民信賴政府機關
之決定，就其生活關係已有適當之安排，應給予保護或給予合理補償而言。本件財政
部（六十八）台財稅字第三八五○一號函釋已明白指出，凡依職級按月定額發給者，
應屬研究人員之薪資所得，所得人應申報課稅，並未就依職級按月定額給付之系爭所
得准予免稅之承諾，自無信賴保護原則之適用。且該函已說明依職級按月定額發給者
，屬薪資所得，再審原告主張行政院台八十四財三七○○七號函始補充解釋應予課稅
，洵無足採。至中小學教師課外課輔所得，應否追溯補課，係另一問題，與本案認定
無涉。綜上所述，再審被告依法補徵，於法洵無不合，一再訴願決定遞予維持，均無
違誤，乃駁回再審原告前訴訟程序之訴。經核原判決所適用之法規，並無與該案應適
用之現行法規相違背，或與解釋判例有所牴觸之情形，自難謂原判決有再審事由。再
審原告以原判決有行政訴訟法第二百七十三條第一項第一款、第十三款（即同法修正
前第二十八條第一款、第十款）再審事由，主張詳如事實欄所載。查憲法第十九條規
定人民有依法律納稅之義務。因此，除非法律明定得免納稅義務者外，稅捐稽徵機關
對之課徵各類稅款，於法即無不合。本件中科院之員工不論依何法源設立，除非法律
明定免徵綜合所得稅外，自不得解免其納稅之義務。又行政法上所謂信賴保護原則，
係指人民因相信既存之法秩序，而安排其生活或處置其財產，則不能因嗣後法規之制
定或修正，而使其遭受不能預見之損害，用以保護人民之既得權益。中科院之預算雖
分別依計畫編列人事費支應其員工之各項給與，但實際上領受「品位加給」或「技術
津貼」之非軍職人員，每月按職級定額領取科技品位加給或技術津貼。且該院與其聘
僱人員之約定事項亦載明所指薪給，除實物代金及眷補費外，包括全部給與，其非軍
職人員所領受之科技品位加給或技術津貼，核屬因提供勞務所取得之報酬，應無行為
時所得稅法第四條第八款免納所得稅規定之適用。系爭所得依法應稅，已如前述，縱
稽徵機關久未課稅，並不能認有免稅之默示，否則無異認行政不作為得創設免稅內容
，殊與租稅法律主義有違。又再審被告僅消極的未予核課，其課稅要件仍然存在，未
予再審原告有任何免稅之利益，無信賴基礎事實，不成立信賴保護原則。從而，再審
原告主張各節，無非係法律上見解之歧異，核與首揭行政訴訟法第二百七十三條第一
項第一款之再審要件不符。次查，再審原告雖主張有行政訴訟第二百七十三條第十三
款之再審事由，惟其並未檢附相關證據，所指監察院八十五年三月廿日以（八五）院
台財字第二四五七號函之調查意見，係該院針對中科院未依法辦理扣繳非軍職人員薪
給中之品位加給及技術津貼乙案，所為之調查意見。本院於審理案件時，尚不受上開
調查意見之拘束，該函自非行政訴訟第二百七十三條第十三款所謂「當事人發見未經
斟酌之證物或得使用該證物者。但以如經斟酌可受較有利益之裁判者為限。」之證物
。綜上所述，本件再審之訴顯無理由，應予駁回。又本件事實已臻明確，無行言詞辯
論及命中科院參加訴訟之必要，併此敘明。
據上論結，本件再審之訴為無理由，爰依行政訴訟法第二百七十八條第二項、第九十
八條第三項前段，判決如主文。
中　　華　　民　　國　　九十一　　　年　　　七　　　　月　　　十二　　　日
                    最 高 行 政 法 院  第 四 庭
                                審 判 長 法  官　　　廖　政　雄
                                         法  官　　　趙　永　康
                                         法  官　　　林　清　祥
                                         法  官　　　鍾　耀　光
                                         法  官　　　姜  仁　脩
右  正  本  證  明  與  原  本  無  異
　　　　　　　　　　　　　　　　　　　　 法院書記官　蘇  金  全
中　　華　　民　　國　　九十一　　　年　　　七　　　　月　　　十二　　　日
